【裁判字號】    95,判,1999
【裁判日期】    951207
【裁判案由】    綜合所得稅
【裁判全文】
最  高  行  政  法  院  判  決
                                     95年度判字第01999號
上  訴  人  乙○○
訴訟代理人  施博文
被 上訴 人  財政部高雄市國稅局
代  表  人  甲○○
上列當事人間因綜合所得稅事件，上訴人對於中華民國93年8月
17日高雄高等行政法院93年度訴字第49號判決，提起上訴。本院
判決如下：
    主  文
上訴駁回。
上訴審訴訟費用由上訴人負擔。
    理  由
一、本件上訴人未依法辦理82年度綜合所得稅結算申報，經財政
    部賦稅署（下稱賦稅署）查獲上訴人82年度有取自台灣妮芙
    露股份有限公司（下稱妮芙露公司）之佣金收入新臺幣（下
    同）2,309,928元，移由被上訴人據以核定上訴人執行業務
    所得1,847,942元（減除財政部頒訂之一般經紀人費用20%）
    連同上訴人之利息所得14,582元（扣繳稅額510元），核定
    其全年所得總額1,862,470元，所得淨額1,601,942元，應納
    稅額251,582元，應補徵稅額20,079元，並按所漏稅額處1倍
    罰鍰251,000元（計至百元止）。上訴人對執行業務所得及
    罰鍰部分不服，循序訴經財政部民國（下同）92年2月13日
    台財訴字第0921351048號訴願決定撤銷原處分（復查決定）
    ，囑由被上訴人另為處分。被上訴人重核復查決定，仍維持
    原核定及罰鍰處分。上訴人遂循序提起行政訴訟。
二、上訴人起訴主張：依財政部72年9月2日台財稅第36172號函
    釋個人除為營利事業介紹新產品買賣外，又自行進貨沿門銷
    售，如具備所得稅法第11條第2項規定營利事業之要件者，
    應依法辦理營業登記。財政部83年3月30日台財稅第8315872
    37號函釋，亦許法人會員參加多層次傳銷，其取得之報酬按
    佣金收入處理。是上訴人所為銷售，依法辦理營業登記，成
    立呈有立國際股份有限公司（下稱呈有立公司），並已申報
    82年度營業稅及營利事業所得稅，符合前揭財政部函釋規定
    。被上訴人對同一筆收入再課徵上訴人綜合所得稅，顯重複
    課稅，違反憲法第15條、所得稅法施行細則第83條第2項規
    定及財政部66年5月20日台財稅第33290號函釋意旨。又被上
    訴人僅以妮芙露公司86年6月16日出具之說明書為依據，未
    查明說明書內容之真實性，即否認法人會員呈有立公司存在
    之事實，並據以補稅處罰，違反「主張漏稅者負舉證責任」
    、租稅法律主義及司法院釋字第217號解釋意旨。另本件漏
    稅額應扣除妮芙露公司嗣後扣繳之稅款。為此訴請判決撤銷
    訴願決定及原處分。
三、被上訴人則以：查妮芙露公司於82年度給付上訴人直銷佣金
    2,309,928元，已存入上訴人個人金融帳戶，該公司支付上
    開款項，係以上訴人個人直銷會員之下線行銷體系業績計算
    ，非以呈有立公司行銷體系業績計算，且妮芙露公司承認系
    爭佣金係支付會員個人之銷售佣金，非法人會員。上訴人雖
    稱系爭佣金收入係妮芙露公司給付予法人會員呈有立公司，
    經其代收後已轉交云云，惟始終未能提示交付之資金流程，
    自難採信，被上訴人據以核課上訴人綜合所得稅，並予裁罰
    ，應無不合等語，資為抗辯。
四、原審斟酌全辯論意旨及調查證據結果，以：（一）關於補稅
    部分：按「執行業務所得：凡執行業務者之業務或演技收入
    ，減除業務所房租或折舊、業務上使用器材設備之折舊及修
    理費，或收取代價提供顧客使用之藥品、材料等之成本、業
    務上雇用人員之薪資、執行業務之旅費及其他直接必要費用
    後之餘額為所得額。」「納稅義務人應於每年2月20日起至3
    月底止，填具結算申報書，向該管稽徵機關，申報其上一年
    度內構成綜合所得總額或營利事業收入總額之項目及數額，
    以及有關減免、扣除之事實，並應依其全年應納稅額減除暫
    繳稅額、．．．，計算其應納之結算稅額，於申報前自行繳
    納。」「執行業務者未依法辦理結算申報，或未依法設帳記
    載及保存憑證，或未能提供證明所得額之帳簿文據者，稽徵
    機關得照同業一般收費及費用標準核定其所得額。」行為時
    所得稅法第14條第1項第2類、第71條第1項前段及同法施行
    細則第13條第2項分別定有明文。又「個人除為營利事業介
    紹新產品買賣外，又自行進貨沿門銷售，如其具備所得稅法
    第11條第2項規定營利事業之要件者，應依法辦理營業登記
    ，課徵營業稅及營利事業所得稅，其所得額之計算，應依同
    法第24條之規定，以其年度收入總額減除各項成本、費用、
    損失及其他稅捐後之純益額，為其所得額；如其未具備營利
    事業之要件者，其佣金收入係屬執行業務收入，得依所得稅
    法第14條第2類規定，減除直接必要費用後之餘額為所得額
    。至於自行進貨沿門銷售所得，應屬個人一時貿易之營利所
    得。」「一、個人參加人銷售商品或提供勞務予消費者，所
    賺取之零售利潤，除經查明參加人提供之憑證屬實，可核實
    認定外，稽徵機關得依參加人之進貨資料按建議售價（參考
    價格）計算銷售額，如查無上述價格，則參考進貨商品類別
    ，依當年度各該營利事業同業利潤標準之零售毛利率核算之
    銷售價格計算銷售額，再依一時貿易盈餘之純益率6%核計個
    人營業所得予以歸戶課稅。二、個人參加人因下層直銷商向
    傳銷事業進貨或購進商品累積積分額（或金額）達1定標準
    ，而自該事業取得之業績獎金或各種補助費，係屬佣金收入
    ，得依所得稅法第14條第1項第2類規定，減除直接必要費用
    後之餘額為所得額。納稅義務人如未依法辦理申報，或未依
    法記帳及保存憑證，或未能提供證明所得額之帳簿文據者，
    可適用本部核定各該年度經紀人費用率計算其必要費用。三
    、個人參加人因直接向傳銷事業進貨或購進商品累積積分額
    （或金額）達一定標準，而自該事業取得之業績獎金或各種
    補助費，核屬所得稅法第14條第1項第9類規定之其他所得。
    」亦經財政部72年9月2日台財稅第36172號函及83年3月30日
    台財稅第831587237號函釋在案。經查妮芙露公司82年度存
    入其直銷會員個人金融帳戶之款項，係屬以直銷會員個人之
    下線行銷體系之銷售成績推算該會員應得之佣金，而妮芙露
    公司卻以其會員等設立之營利事業所開立之發票列報佣金費
    用，致直銷參加人涉嫌漏報佣金收入等情，業經妮芙露公司
    於86年6月16日在賦稅署調查時以書面說明82年支付會員之
    銷售佣金，因公司作業之疏失，未依規定辦理扣繳並以會員
    設立之營利事業所開立之發票列報成本，與稅法規定不符，
    願依規定繳清稅款等語。而妮芙露公司亦已依臺北市國稅局
    大安稽徵所（下稱大安稽徵所）86年9月26日財北國稅大安
    資字第32182號函補行開立所得人為個人之扣繳憑單，加以
    本件迄今並無扣繳單位即妮芙露公司申請註銷或更正扣繳憑
    單之舉，其實質給付對象顯為上訴人個人而非法人會員。參
    諸妮芙露公司所提供82年度支付佣金予廖后衛等50位直銷參
    加人明細表，上訴人既為其中一員，足認上訴人為個人身分
    之直銷參加人，況上訴人亦承認確有收到妮芙露公司匯入其
    個人銀行帳戶之款項；雖上訴人一再主張該款項係代呈有立
    公司收取，嗣後以現金方式退還該公司云云，然系爭佣金不
    存入呈有立公司銀行帳戶，反存入上訴人個人帳戶，顯與事
    理有違；且公司係法人，與自然人分屬兩個不同之人格個體
    ，本件交易對象若為法人公司，縱係委託上訴人代收，按理
    妮芙露公司絕無將佣金給付對象誤認、錯置之可能，亦絕無
    於扣繳憑單及支付明細表等登載錯誤之理。參以系爭佣金金
    額係以個人行銷銷售成績累計計算，金額復高達2,309,928
    元，如確係呈有立公司營利所得，上訴人於收受扣繳憑單之
    際，豈能置之不理？上訴人空言主張代收佣金，卻未提出任
    何合理正當理由及證據，資以證明其收取之款項確屬呈有立
    公司之收入並已轉付呈有立公司，難謂其已盡舉證責任，所
    言殊難採信，是系爭佣金收入確為上訴人個人所得，足堪認
    定。職故，被上訴人原核定以上訴人取自妮芙露公司之佣金
    收入屬個人所得，上訴人該年度未辦理綜合所得稅結算申報
    ，乃依財政部頒82年度一般經紀人費用率標準20%計算其必
    要費用，核定其執行業務所得1,847,942元，歸課當年度綜
    合所得稅，依法尚無不合。次查，財政部83年3月30日台財
    稅第831587237號函釋，固認為傳銷事業得有法人會員之存
    在，惟該函釋亦明揭個人參加人因下層直銷商向傳銷事業進
    貨或購進商品累積積分達一定標準，而自該事業取得之業績
    獎金或各種補助費，亦屬佣金收入，而應依所得稅法第14條
    第1項第2類規定，減除直接必要費用後，對該個人參加人課
    徵綜合所得稅。本件取得佣金收入者係上訴人個人，非妮芙
    露公司之法人會員呈有立公司，則被上訴人將系爭佣金收入
    歸課上訴人82年度綜合所得稅，自無違誤，上訴人猶辯稱被
    上訴人原核定違反財政部上揭函釋之意旨，即無可採。再者
    ，呈有立公司與上訴人個人係不同之法律主體，並分屬妮芙
    露公司之法人會員及個人會員，本件之佣金收入既為上訴人
    基於直銷參加人之身分所收取之個人所得，則被上訴人依法
    核課上訴人綜合所得稅，尚不因前由呈有立公司誤報營業稅
    及營利所得稅而受影響。至於呈有立公司已繳稅款之退還係
    屬另一問題，不生重複課稅之問題，亦難謂有違憲法第15條
    保障人民財產權之規定，上訴人所稱本件有重複課稅之嫌云
    云，顯屬誤解。又所得稅法施行細則第83條第2項係規定行
    紀業或兼營行紀業收取之佣金依法開立統一發票，均免予扣
    繳。然查上訴人取得之佣金收入係因下層直銷商向傳銷事業
    進貨或購進商品累積積分達一定標準，而自該事業取得之業
    績獎金，並非因行紀而收取之佣金，且上開規定僅就行紀業
    收取之佣金應否扣繳予以規範，核與所得稅應否課徵，係屬
    二事，是本件亦無適用前述所得稅法施行細則第83條第2項
    規定之餘地，上訴人執以指摘，尚無可取。再查，被上訴人
    係以妮芙露公司86年6月16日說明書、支付佣金予直銷參加
    人明細表及扣繳憑單等證據資料，認定上訴人漏報系爭執行
    業務所得之違規事實，並據以補稅及裁處罰鍰，其認事用法
    ，尚無違誤，上訴人指摘被上訴人僅以妮芙露公司86年6月
    16日說明書作為稅捐課徵之唯一依據，而非以法律規定為依
    據，違反租稅法律主義及司法院釋字第217號解釋云云，顯
    係誤解，不足採取。又上訴人所提出之妮芙露公司86年9月
    26日函影本，核其內容僅係說明該公司會員分為法人會員及
    個人會員2類，該公司支付佣金予法人會員時，或由法人會
    員之個人股東代收，再轉交法人會員，並由法人會員開立統
    一發票予該公司申報營業稅，依營業稅法第15條規定，該公
    司並無虛報進項稅額情事等語，要難執為上訴人未取自妮芙
    露公司執行業務所得之論據。綜上所述，被上訴人依財政部
    83年3月30日台財稅第831587237號函釋意旨，以上訴人收受
    系爭佣金，有該筆所得，即應列入該年度個人綜合所得課稅
    ，上訴人82年度取得妮芙露公司給付予直銷個人參加人之佣
    金計2,309,928元，減除必要費用20%後，核定其執行業務所
    得為1,847,942元，當年度綜合所得總額為1,862,470元，綜
    合所得淨額為1,601,942元，補徵稅額20,079元，並無違誤
    ，訴願決定予以維持，亦無不合。（二）關於罰鍰部分：按
    「納稅義務人未依本法規定自行辦理結算申報，而經稽徵機
    關調查，發現有依本法規定課稅之所得額者，除依法核定補
    徵應納稅額外，應照補徵稅額，處3倍以下之罰鍰。」復為
    行為時所得稅法第110條第2項所規定。本件上訴人於82年間
    即已取得系爭佣金收入2,309,928元，而妮芙露公司將系爭
    佣金收入匯入上訴人銀行帳戶當時並未依規定扣繳稅款，嗣
    經大安稽徵所86年9月26日通知辦理扣繳憑單後，方為補扣
    繳稅款及補辦扣（免）繳憑單申報。而上訴人援引之財政部
    73年9月3日台財稅第59051號函釋之綜合所得稅漏稅額計算
    公式，雖於計算漏稅額時，均有「扣繳及暫繳稅額」之扣除
    ，然揆其真意係指所得給付時即已依規定扣繳稅款而言，與
    本件情形顯不相符。因扣繳稅款於給付當時既已扣繳，國家
    稅收於此已經扣繳限度內，實際並沒有受到稅收減少之不利
    益，乃不宜計入漏稅罰之金額中。惟本件妮芙露公司辦理扣
    繳之時點為86年9月26日，不僅未於82年股東取得系爭所得
    時之法定扣繳義務時點扣繳之，即便距離上訴人依法應申報
    系爭所得之時點即86年度綜合所得稅結算申報繳納期限末日
    ，亦達約3年餘。是於此時已形成國家實質上並未取得此等
    稅收，而構成所謂「漏稅」之事實，亦即上訴人之漏稅金額
    於其構成漏稅違章之時點（即應辦理綜合所得稅結算申報時
    ），並無系爭扣繳稅款之存在，以資扣除，故本件上訴人漏
    稅額之計算自無上開函釋所頒扣除扣繳稅款計算公式適用之
    餘地。從而，妮芙露公司於給付系爭佣金收入當時既未依規
    定扣繳稅款，而上訴人復未辦理82年度綜合所得稅結算申報
    ，亦即上訴人未申報繳納，已構成漏稅之事實，則計算漏稅
    額時自不得扣除查獲後始補繳之扣繳稅款。綜上，被上訴人
    認上訴人漏報系爭佣金收入2,309,928元，除將該佣金收入
    減除依財政部核定之必要費用標準20%後核定其執行業務所
    得1,847,942元，併課當年度綜合所得稅外，並以上訴人漏
    未申報系爭執行業務所得及利息所得合計1,862,470元，短
    漏所得稅額計251,072元，依行為時所得稅法第110條第2項
    規定，處以罰鍰251,000元，俱無違誤。訴願決定予以維持
    ，亦無不合等為其判斷之基礎，並說明其證據之取捨，而以
    上訴人之訴為無理由，予以駁回，經核於法無違。
五、本院查：被上訴人就系爭收入係上訴人個人之佣金收入，非
    呈有立公司之收入，已提出妮芙露公司86年6月16日說明書
    、支付佣金予直銷參加人明細表、扣繳憑單及系爭款項存入
    上訴人個人帳戶等證據資料，經原審調查採認，難謂其未盡
    舉證責任。原判決復說明原處分未違反憲法第15條規定及租
    稅法律主義，亦與司法院釋字第217號解釋、財政部83年第8
    31587237號函釋意旨無所牴觸、本件無重複課稅問題及無所
    得稅法施行細則第83條第2項規定之適用等理由，上訴人復
    執陳詞，就原審取捨證據，認定事實之職權行使，指摘原判
    決不當，並非可採。另財政部72年9月2日台財稅第36172號
    函釋係關於自行進貨沿門銷售者是否應辦理營業事業登記之
    函釋，本件被上訴人係個人，非營利事業，其個人之佣金收
    入課稅問題與上開函釋無關。財政部66年5月20日台財稅第3
    3290號函釋謂營利事業取得之佣金收入，如經開立統一發票
    交付對方，免由對方就該佣金支出扣繳所得稅款等，係關於
    營利事業之佣金收入，本件係上訴人個人之佣金收入，無上
    開函釋之適用。又被上訴人係依行為時所得稅法第14條第1
    項第2類、第71條第1項前段、第110條第2項及同法施行細則
    第13條第2項等規定補徵及裁罰，無未依法行政情形。本件
    上訴人有系爭佣金所得而未據實申報，難謂未違反申報業務
    ，被上訴人依行為時所得稅法第110條第2項規定裁罰，未牴
    觸司法院釋字第503號解釋意旨。再查，上訴人於82年間即
    已取得系爭佣金收入，妮芙露公司未於給付系爭佣金收入時
    依規定扣繳稅款，嗣經大安稽徵所86年9月26日通知辦理扣
    繳憑單後，方為補扣繳稅款及補辦扣（免）繳憑單申報，是
    於上訴人82年度綜合所得稅申報期限屆滿時，系爭佣金收入
    屬未填報扣免繳憑單之所得甚明，不因妮芙露公司於被查獲
    後始補辦扣繳憑單而異。被上訴人未按屬有扣繳憑單裁罰標
    準0.2倍處罰，並無不公平情事。至以往年度，是否由呈有
    立公司申報佣金收入並經核定，其核定是否適法，應就各年
    度取得佣金收入情形分別予以審究，縱以往年度與本年度情
    形相類，亦係以往年度被上訴人有無發現上訴人違章情形，
    核定有無錯誤之另案問題，上訴人尚難據此主張系爭佣金收
    入得免納綜合所得稅及受罰，被上訴人依法補稅及裁罰，難
    謂違反行政一致性原則，且法亦未規定應輔導報稅後，方得
    裁罰。末查，訴願法第95條固規定「訴願之決定確定後，就
    其事件，有拘束各關係機關之效力。」惟訴願決定如係撤銷
    原處分，由原處分機關重為處分者，同法第96條規定，須依
    訴願決定意旨為之。故撤銷原處分之訴願決定如係指摘事件
    之事實尚欠明瞭，應由原處分機關調查事證另為處分時，原
    處分機關即應依訴願意旨或本於職權調查事證。倘依重為調
    查結果認定之事實，認前處分適用法規並無錯誤，仍得維持
    已撤銷之前處分見解，若所為撤銷原處分之決定，係指摘其
    適用法律之見解有違誤時，原處分機關即應受訴願決定之拘
    束（司法院釋字第368號解釋意旨參照）。財政部92年2月13
    日台財訴字第0921351048號訴願決定書決定：「原處分（復
    查決定）撤銷，由原處分機關另為處分。」其理由略謂：「
    本部台財稅第831587237號函釋個人參加多層次傳銷事業之
    佣金收入，適用各該年度經紀人費用率計算其必要費用，依
    首揭本部83年台財稅第831623705號函釋：自83年度所得稅
    結算申報案件開始適用，則本件為82年度結算申報案，仍適
    用部頒執行業務費用標準20%計算其必要費用，核定訴願人
    系爭執行業務所得，與首揭函釋意旨是否相符，已滋疑義；
    而在83年以前直銷商給付之金額如何課稅？是否以行為後函
    釋之執行業務費用標準核定，抑或以行為時尚有效之函釋以
    一時貿易所得認列，參諸本部72年9月2日台財稅第36172號
    函釋，非無再行研酌之餘地‧‧‧」該訴願決定係因被上訴
    人原核定所適用之費用率係何年度標準疑義而予撤銷，被上
    訴人重核復查決定查明財政部83年2月19日台財稅第8315846
    10號函頒訂82年度執行業務費用標準，其中一般經紀人之費
    用率為20%，而依該標準重為復查決定結果與原核定結論相
    同，乃維持原核定及罰鍰處分，與前開訴願意旨並無不符，
    未違反訴願法第95條規定或牴觸司法院釋字第368號解釋意
    旨，上訴人執此上訴，洵無足採，其上訴為無理由，應予駁
    回。
六、依行政訴訟法第255條第1項、第98條第3項前段，判決如主
    文。
中    華    民    國    95    年    12    月    7     日
                  第四庭審判長法  官  高  啟  燦
                              法  官  黃  璽  君
                              法  官  廖  宏  明
                              法  官  楊  惠  欽
                              法  官  林  樹  埔
以  上  正  本  證  明  與  原  本  無  異
中    華    民    國    95    年    12    月    7     日
                              書記官  邱  彰  德


司法院資訊處製作；財團法人民間司法改革基金會備份。
